【裁判字號】    89,重訴更(一),13
【裁判日期】    900502
【裁判案由】    損害賠償
【裁判全文】
臺灣高等法院民事判決                      八十九年度重訴更(一)字第十三號
    原      告  甲○○
    被      告  富民運輸股份有限公司
    法定代理人  席家宜
右當事人間因原告提起刑事附帶民事訴訟，請求損害賠償事件，經本院刑事庭移送，
判決後由最高法院第一次發回更審，本院判決如左：
    主      文
本院前審判決除確定部分外，被告應再給付原告新臺幣壹仟參佰肆拾柒萬肆仟玖佰壹
拾參元，及其中新臺幣柒拾萬參仟伍佰元自民國八十九年十一月十八日起，其餘新臺
幣壹仟貳佰柒拾柒萬壹仟肆佰壹拾參元自民國八十七年四月八日起，各至清償日止按
週年利率百分之五計算之利息。
原告其餘之訴駁回。
訴訟費用除確定部分外，本審及發回前第三審訴訟費用由被告負擔百分之九十五，餘
由原告負擔。
本判決第一項於原告以新臺幣肆佰肆拾玖萬貳仟元為被告供擔保後，得假執行。但被
告如於假執行程序實施前，以新臺幣壹仟參佰肆拾柒萬肆仟元為原告預供擔保後，得
免為假執行。
原告其餘假執行之聲請駁回。
    事      實
甲、原告方面：
  一、聲明：
    (一)被告除判決確定之部分外，尚應給付原告新臺幣（下同）一千四百萬二千三百
      五十四元，及自民國八十六年七月二十九日起至清償日止按年息百分之五計算
      之利息。
    (二)原告願供擔保請准宣告假執行。
  二、陳述：除與本院前審判決記載相同者外，補陳：
    (一)本件車禍事故係因被告之受僱人陳金田所駕駛之曳引車超載五公噸，且未捆紮
      牢固所致，被告對選任陳金田及監督其職務之執行，自難謂為無過失。原告係
      騎乘機車在曳引車之右側，而非後方，並保持有兩車並行行駛之安全距離，對
      於水泥柱脫綁向右傾倒而出之突發狀況，實無預見及迴避之可能，原告自無任
      何過失可言。
    (二)除已判決確定之醫療費用五十二萬五千零八十七元與精神慰撫金二百萬元外，原告
      所受之損害尚有一千四百萬二千三百五十四元，臚列如下：
      1.喪失勞動能力之薪資損失：原告原從事護膚美容之勞力性質工作，需仰賴健
        全四肢方足任之，原告於八十九年十二月二十日經台大醫院鑑定結果亦為喪
        失勞動能力，足見原告確實完全喪失勞動能力。又原告自行開設之ＮＢ自然
        美護膚坊，雖未依商業登記法申請商業登記，然並不能因原告未為行政上登
        記，即否認原告有事實上營業行為，進而認定原告無工作收入，有最高法院
        六十三年台上字第一三四九號判例見解可稽，則原告以最低勞工保險月投保
        薪資一萬八千三百元計算至六十歲止，被告應賠償六百萬零六千零六十元，
        依霍夫曼式計算法扣除中間利息後，請求被告給付三百八十四萬九千一百二
        十四元，應屬合理。
      2.看護費用：八十六年三月十一日至同年六月二十八日住院期間僱請特別看護
        ，已支付十六萬五千八百元。
      3.增加生活上需要之看護費用：原告因受傷致左肩無力合併雙腿膝部以上截肢
        ，無法獨立坐姿變換為站姿，且無法獨力於斜坡活動，及獨力上下樓梯，平
        日戴卸義肢均無法自理，縱穿戴義肢後，亦需他人在旁輔助，雖無聘請專業
        護士為護理照料之必要，惟仍有終身僱請他人為日常生活照顧之需，此有證
        人游美娟之證詞及其書據之證明書可證。故原告請求以每月二萬五千元計算
        看護費，並依內政部公布之八十三年女性平均餘命觀之，自八十六年七月一
        日起算，原告尚有餘命四十四‧七五歲，則原告因受傷而增加生活上需要之
        看護費用為一千三百四十二萬五千元，依霍夫曼式計算法扣除中間利息後，
        被告應給付原告六百八十五萬三千四百七十元。
      4.義肢裝置費用：原告因被告受僱人陳金田過失致雙腿膝上遭截肢以致無法回
        復原狀而需裝置義肢；又因原告體質因素必須選擇適合自己之英國ＥＮＤＯ
        ＬＩＴＥ超級液壓控制膝關節義大腿，原告以該費用七十萬三千五百元計算
        義肢所需費用，應屬合理。按原告平均餘命尚有四十四點七五歲，共需更換
        八次義肢合計五百六十二萬八千元，依霍夫曼氏計算法扣除中間利息後，被
        告應給付原告三百一十三萬三千九百六十元。
  三、證據：除援用本院前審所提證據外，補提：
    (一)原告從事美容業顧客資料；
    (二)證人游美娟擔任看護工作證明書；
    (三)強生義肢股份有限公司開立統一發票；
    (四)國立台灣大學醫學院附設醫院（下簡稱台大醫院）診斷書一份；
    (五)最高法院六十三年度台上字第一三九四號判例；
    (六)霍夫曼氏計算法之係數表二紙；
    (七)臺閩地區平均壽命比較表；
    (八)原告丙級美容技術士證、美容師證書、美容連鎖店合約書各一份；
    (九)原告經營美容店照片等為證；
    並聲請傳訊證人張秀菊、游美娟等人。
乙、被告方面：
  一、聲明：
    (一)原告之訴及假執行之聲請均駁回。
    (二)訴訟費用由原告負擔。
    (三)如受不利判決，願供擔保請准免為假執行。
  二、陳述：除與本院前審判決記載相同者外，補陳：
    (一)本件車禍事故係因拖板車上捆綁之水泥柱鋼索斷裂所致，惟車上水泥柱之裝載
      、鋼索粗細及捆綁方式並非被告之受僱人陳金田所為。且被告對駕駛人員之生
      活、技術、督導、教育、訓練均嚴加考核，對車況、行車安全檢查亦均投注大
      量資金及人員以保持最佳狀況，並獲有ＩＳ９００２認證，足證被告對受僱人
      之選任及監督已盡相當之注意，則依民法第一百八十八條後段規定，被告不負
      賠償責任。縱認定被告應負賠償責任，原告騎乘機車自後方超車，並未保持隨
      時可以煞車之安全距離及兩車併行之間隔，及未注意車前狀況及必要安全措施
      ，原告亦應負與有過失之責任。
    (二)依台大醫院八十七年八月十八日診斷書載明：「雙腳膝上截肢，左肩關節骨折
      脫臼」，則原告左上肢部分僅骨折脫臼，待其功能恢復後應無功能障礙，況且
      原告已裝置昂貴義肢，其身體活動力理當大為恢復，可從事輕便之工作，而非
      勞動能力全失，原告請求喪失勞動能力之薪資損失部分，顯不合理。又原告之
      勞工保險月投保薪資額與其陳述之收入及其八十四年、八十五年度綜合所得稅
      之申報資料均不符合，可見其勞保之投保紀錄不實在。
    (三)原告已裝置昂貴高功能之義肢，應能自理生活，自無終生僱請看護之必要。
    (四)原告提出由強生義肢股份有限公司（下簡稱強生公司）開具之發票為八十九年
      十一月十八日，與其請求利息自八十六年七月二十九日起算，顯然不符。
  三、證據：除援用本院前審所提證據外，補提：
    (一)台大醫院診斷書一份；
    (二)八十九年十月二十六日聯合報等為證；
    並聲請將本件交通事故送鑑定。
丙、本院依職權調閱臺灣板橋地方法院檢察署八十六年度偵字第五五一八號、臺灣板
    橋地方法院八十六年度交易字第一九二號、本院八十六年度交上易字第三一八號
    訴外人陳金田過失傷害之刑事卷宗；並函：(一)財政部財稅資料中心調閱原告於八
    十四年、八十五年度綜合所得稅之申報資料；(二)國立臺灣大學醫學院附設醫院查
    詢原告受傷後之勞動能力喪失程度，及加裝義肢後之勞動能力；(三)勞工保險局查
    詢原告之投保紀錄；(四)桃園縣美容業職業工會查詢原告於八十四年三月四日加入
    該會及八十五年七月一日投保薪資為一萬八千三百元依據等事項；暨訊問證人陳
    錫欽。
    理      由
甲、程序方面
    原告於八十九年十一月二十七日之補充理由狀（本院卷第十九頁）請求被告給付
    一千二百九十三萬二千零七十八元及自八十六年七月二十九日起算之法定遲延利
    息；嗣於九十年二月二日補充理由(四)狀（本院卷第八四頁）則擴張為：請求被告
    給付一千四百萬二千三百五十四元及自八十六年七月二十九日起算之法定遲延利
    息，應屬擴張應受判決事項之聲明，合於民事訴訟法第二百五十五條第一項第三
    款規定，應予准許，合先敘明。
乙、實體方面
  一、原告起訴主張：被告僱用本院前審之另一被告陳金田（已與原告成立訴訟上和
      解，惟未清償）於八十六年二月二十八日上午七時四十分許駕駛被告所有ＧＭ
      －六一六號曳引車，途經台北縣新莊市○○路左轉新泰路時，車上因載運過重
      之水泥柱傾倒而出，致碰撞騎乘機車路過該處之伊，造成伊兩下肢膝上十公分
      處截肢、左肩關節脫臼、左上肢無力等重傷害，伊爰依民法第一百八十四條第
      一項前段、第一百八十八條第一項前段、第一百九十三條第一項及第一百九十
      五條等規定，請求被告賠償下列損害：1.醫療費用五十二萬八千三百二十七元
      ；2.喪失勞動能力之薪資損失三百八十四萬九千一百二十四元；3.看護費十六
      萬五千八百元；4.增加生活上需要之看護費五百九十四萬八千九百九十四元（
      其後於本審擴張為六百八十五萬三千四百七十元）；5.義肢裝置費三百二十九
      萬六千八百二十七元（其後於本審擴張為三百一十三萬三千九百六十元）；6.
      精神慰撫金六百萬元等項，及自訴狀繕本送達翌日即八十六年七月二十九日起
      加計法定遲延利息等情（本院前審判命被告應給付醫療費用五十二萬五千零八
      十七元暨慰撫金二百萬元本息部分，原告未就駁回部分上訴，被告雖提起上訴
      ，惟因上訴不合法而經最高法院裁定駁回，故醫療費用及慰撫金部分均告確定
      ）。
      被告則以：伊對受僱人陳金田之選任及監督已盡相當注意，仍不免發生本
      件事故，不應負損害賠償責任；縱認被告應負損害賠償責任者，因原告騎乘機
      車自後方超車，未保持隨時可以煞車之安全距離及兩車併行之間隔，並未注意
      車前狀況及必要安全措施，原告亦應負與有過失之責任。又原告左上肢肌力正
      復建中，尚非絕對不能復原，其經裝置義肢並接受訓練後，應可從事輕便工作
      及自理生活，勞動能力應無全部喪失，亦無終生僱請看護之必要，若裝置義肢
      仍勞動能力全失，則無裝置必要。原告雖加入桃園縣美容職業工會為會員，惟
      未必有開設美容院月入一萬八千三百元薪資所得之事實，其據以請求薪資損失
      ，為無理由等語，資為抗辯。
  二、經查本院前審之另一被告陳金田為被告之受僱人，陳金田於八十六年二月二十
      八日上午七時四十分許駕駛被告所有ＧＭ－六一六號車上載運水泥柱之曳引車
      ，由臺北縣樹林鎮往新莊市方向行駛，明知其所駕駛之曳引車核定之載重量為
      三十五公噸，竟以無助擋措施之車斗載運重二八‧五公噸之水泥柱（含車身重
      量十一‧五公噸，總重四十公噸），致超重五公噸，僅以張力不足之鋼索捆綁
      ，該車行經新莊市○○路左轉新泰路時，因車身搖擺，車斗、鋼索之助擋能力
      不足，造成水泥柱脫綁向右傾倒而出，適原告騎乘ＱＣＬ─三八一號機車行經
      該車之右側後方，遭水泥柱碰撞倒地，雙腿遭碾壓而受有兩下肢於膝上十公分
      處截肢之重傷害、左肩關節脫臼及左上肢無力之傷害等事實，業據原告提出台
      大醫院之診斷證明書為證（本院前審卷第八九頁），並經另一被告陳金田於刑
      事案件之警訊、偵查及審理中均坦承不諱，復有道路交通事故調查報告表、車
      禍現場照片十二幀在卷足憑（偵查卷第六、九至十四頁）。按汽車裝載，載運
      貨物必須穩妥，物品應捆紮牢固，堆放平穩，且裝載貨物不得超過核定之總重
      量，道路交通安全規則第七十七條第二款、第七十九條第一項第一款分別定有
      明文。本件駕駛曳引車之陳金田係領有駕駛執照之職業駕駛人，對前開規定理
      應知之甚詳，當時並無不能注意之情事，竟疏未注意超載五公噸之水泥柱，轉
      彎時車身搖擺，復未將物品捆紫牢固，致捆紮之繩索斷裂，水泥柱傾倒而出，
      使原告受有前開所列傷害，堪認陳金田違反上開道路交通安全規則第七十七條
      第二款、第七十九條第一項第一款之規定，對本件事故之發生具有過失。且陳
      金田之上開行為，亦經本院刑事庭以其為從事業務之人，因業務上之過失傷害
      人致重傷，判處有期徒刑十月確定，此有刑事判決在卷可考（本院前審卷第四
      至六頁），是被告受僱人陳金田執行職務之過失行為與原告之身體所受傷害間
      ，有相當因果關係，足堪認定。
  三、被告雖指陳：放置水泥柱並非受僱人陳金田所為，伊對受僱人之選任及監督已
      盡相當之注意，伊不應負損害賠償責任；本件原告騎乘機車自後方超車，未保
      持安全距離，亦應負與有過失之責任等節。惟查陳金田為駕駛曳引車之司機，
      不問水泥柱是否由其裝放或捆紮於車上，陳金田均負有檢查貨載是否穩妥、捆
      紮牢固之義務，更何況陳金田自承於曳引車過磅時即知悉有超載之情事（偵查
      卷第二九頁反面），其未卸下超重部分竟仍駕駛上路，致車身無法負荷而搖擺
      ，陳金田之過失行為顯而易見。被告雖主張其就選任及監督陳金田執行職務，
      已盡相當之注意云云，惟並未舉證以實其說，自難採信。再觀本件事故之道路
      交通事故調查報告表（偵查卷第六頁）中之事故現場圖所示，原告騎乘之機車
      、原告之血跡及遭碾斷之雙腿、安全帽等均在被告駕駛之曳引車右側後方，且
      曳引車已左轉進入僅有二線道之新泰路，斟酌曳引車之二個右前輪分別距離路
      邊僅有０．六及０．五五公尺，此種寬度顯然無法容納原告自後方右側超車，
      且曳引車上之水泥柱因捆紮之繩索斷裂傾倒而出，係突然發生之狀況，殊非原
      告所得預料及注意，故被告所辯原告應負與有過失責任各節，顯非可採。本件
      肇事責任業經本院認定明確，則被告聲請將本件送鑑定，核無必要。
  四、被告之受僱人陳金田因執行職務之過失行為，致原告身體受有傷害，從而原告
      依民法第一百八十八條第一項之規定，訴請被告負僱用人之損害賠償責任，於
      法有據。茲就原告請求之各項損害審酌如下：
    (一)勞動能力喪失之薪資損失三百八十四萬九千一百二十四元部分：
      １原告主張於本件事故發生前，原開設ＮＢ自然美護膚坊，每月薪資收入為一
        萬八千三百元，業據提出桃園縣美容職業工會證明書（本院前審卷第三四頁
        ）、丙級美容技術士證、自然美容術美容師證書、與自然美化妝品有限公司
        簽訂之「美容技術指導及專業連鎖店合約書」、店面招牌之照片（本院卷第
        一三三至一四七頁）等件為證。被告雖辯稱：一般人為參加健保，即可加入
        桃園縣美容職業工會為會員，不需開設美容院或具有任何資格，未必每月有
        一萬八千三百元之薪資收入云云。惟按被害人因身體健康被侵害而喪失勞動
        能力所受之損害，其金額應就被害人受侵害前之身體健康狀態、教育程度、
        專門技能、社會經驗等方面酌定之，最高法院六十三年度台上字第一三九四
        號判例可供參照。查原告於八十四、八十五年度於申報綜合所得稅時，雖未
        申報有關美容業收入，惟本院審酌原告具有行政院勞工委員會核發之丙級美
        容技術士證及自然美容術審查委員會頒發之「自然美容術美容師證書」，可
        見原告為具有美容專門職業技術之人士；又原告於八十五年十二月二十七日
        與自然美化妝品有限公司簽訂「美容技術指導及專業連鎖店合約書」，約定
        自八十五年十二月二十七日至八十六年十二月二十六日止加入成為「ＮＢ自
        然美」美容專業連鎖店，以及原告於住家懸掛招牌經營美容室等情，復參以
        行政院勞工委員會於八十六年十月十六日以（八六）台勞動二字第０四五０
        一三號公告一般工人之基本工資為每月一萬五千八百四十元，因認：原告具
        有美容專門職業技術，實際上亦從事美容業，並於八十五年十二月二十七日
        起開設美容專業連鎖店，則其主張每月薪資為加入勞工保險之投保薪資即每
        月一萬八千三百元，核較一般勞工稍高，與社會常情相合，應堪採信，故被
        告所辯，委無足採。
      ２查原告因本件事故，致雙側膝上截肢及左側臂神經叢不全麻痺，治療迄今，
        兩下肢功能全廢，左肩功能喪失百分之七十及左肘功能喪失百分之二十五（
        左上肢功能肩關節約為正常之百分之三十，肘關節以下則為正常之百分之七
        十五），經給予義肢後，其仍無法具有走路之能力，由殘障鑑定之角度觀之
        ，上述病情已達「重度」殘障之程度，原告在依賴特製輪椅的情況下，其勞
        動力究竟多少，可分析如下：(一)工作性質如係以勞力或下肢為主者，則其在
        此類型工作之勞動力為零。(二)工作性質如屬輕便之工作，像是接電話或操作
        電腦鍵盤等，則其總合勞動力仍然喪失在百分之六十以上之情，有台大醫院
        八十九年十二月二十日診斷書、九十年一月十六日（九十）校附醫秘字第０
        ０三二０號函各一件在卷可稽（本院卷第五十、七一頁）；對照台大醫院於
        八十七年十一月二十五日之查詢病歷資料會簽意見表（本院前審卷第一二四
        至一二五頁）：「：：：經復健訓練後，猶需藉助於助行器或兩側拐杖才可
        維持身體平衡，惟因原告同時患有左側臂神經叢不全麻痺，導致其肌力不正
        常，無法正常使用上述輔具，恐影響義肢訓練之成敗，縱能行走，其速度極
        慢，每行走一步所消耗的能量約為正常人之兩、三倍，故多數患者皆以輪椅
        代步，不一定能像正常人一樣來去自如地行走，如其原從事者為勞力性質之
        工作，則勞動能力喪失幾達百分之百，如其原從事辦公性質之白領階級，則
        其勞動能力喪失僅為一部分而已」等語，再觀原告之現況照片（本院卷第一
        二七頁），足見：歷經二年餘之治療復健，台大醫院就原告勞動能力之喪失
        程度之估計前後仍然相同，自此以觀原告將來勞動能力之回復或提升，顯然
        不可能，再衡酌原告原係從事須使用勞力及下肢之美容工作，則其因本件事
        故致終身喪失勞動能力百分之百，足堪認定。
      ３被告雖以：台大醫院八十六年四月十九日出具之診斷書記載原告「左上肢肌
        力應可進步，但所需時間及恢復程度未定」，可見肌力並非絕不能復原，且
        原告已裝上義肢，身體活動力應當大為恢復，可從事輕便工作，否則裝置義
        肢即失去意義云云。然查原告復健迄今，左肩功能喪失百分之七十及左肘功
        能喪失百分之二十五，已如前述，輔以證人即原告之看護游美娟證陳：「原
        告可以自己吃，因為還有一隻右手有力，左手不能抬很高，我要幫她穿義肢
        ，還要扶她起來，還是需要他人扶她，她可以稍微走動，坐下也要他人扶」
        、「我扶她去廁所，洗澡、洗頭我都會幫忙她」、「她如果穿義肢走路不方
        便」等語綦詳（本院卷第七六頁）；另一證人即為原告配置義肢之強生公司
        業務經理陳錫欽結證：「我最後一次看到她是在去年下半年左右，她即使裝
        上義肢，還是必須他人扶助起身，如果體力好一點的話，她可以藉助四腳拐
        杖在室內走幾步路」云云在卷（本院卷第一二一、一二二頁），益見原告迄
        今雖可自行進食，惟仍須他人扶助始能起身，清潔如廁等日常生活事宜均需
        他人幫助，原告即使裝上義肢，仍無法具有一般正常人走路之能力，核與台
        大醫院前開八十九年十二月二十日診斷書所載相同。另審酌社會一般常情，
        凡人因身體殘缺而裝置替代品，如義眼、義手、義肢等，並非完全著重在裝
        置後之使用功能，另仍具有美觀之作用，故被告指原告裝置義肢後，活動力
        即恢復及可從事輕便工作云云，純係推測無據之詞，尚不足採。
      ４復按勞工之強制退休年齡為滿六十歲，勞動基準法第五十四條第一項第一款
        定有明文，是原告主張其勞動年數計算至六十歲，應堪採取。又查原告出生
        於五十三年七月七日，本件車禍發生於八十六年二月二十八日，該時原告為
        三二歲七個月又二十一天（三二‧六四歲），據此推算，原告請求尚餘勞動
        年數二十七年四月又六日之薪資損失，核無不合，依原告每月薪資一萬八千
        三百元據以計算為六百萬六千零六十元，再按霍夫曼式計算法扣除年息百分
        之五之中間利息，則原告得請求之勞動能力全部喪失之薪資損失為三百八十
        四萬九千一百二十四元（元以下四捨五入），洵屬有據。
    (二)已支出之看護費十六萬五千八百元部分：
      原告主張其於車禍發生後之八十六年三月十一日至同年六月二十八日止，因住
      院醫療過程中僱請特別看護以為協助，共計支出看護費十六萬五千八百元之事
      實，業據提出台大醫院員工消費合作社代收代付陪病員照顧病人費用證明單影
      本十紙、仁愛看護中心陪病員工資收據影本七紙為證（本院附民卷第十四至廿
      二頁），被告未予爭執，應堪採信，故原告此部分之請求，應予准許。
    (三)增加生活上需要之看護費六百八十五萬三千四百七十元部分：
      １本件原告於事故發生後，必須他人扶助始能起身，清潔及如廁等日常生活亦
        需他人料理，已據證人游美娟證述在卷（本院卷第七六頁），核與台大醫院
        查詢意見表中記載：「因劉女士係一雙側膝上截肢及左上肢臂神經叢不全麻
        痺患者，在功能上不論使用何種義肢及零件組材料，可能仍需依賴他人協助
        才能完成所有日常生活活動」等語（本院前審卷第六七頁）相符；而對於原
        告勞動力之提昇及回復不可預期，已如前述，依上足認原告有終生僱請他人
        照顧之必要。故被告辯稱：原告並無終生僱請看護之必要云云，顯不足採。
      ２原告另主張：自出院後之八十六年八月一日起至平均壽命止，須以每月二萬
        五千元僱請他人照顧之情，業據提出看護游美娟出具之證明書為憑（本院卷
        第三三頁）。被告則以：原告於本院前審提出之證據係雇用外籍傭人，今日
        則另提出私文書證明僱請看護游美娟，前後陳述不一，不可採信云云置辯。
        惟查原告本欲僱請外籍監護工，因住處已無其他房間可供居住，遂僱請鄰人
        游美娟看護，並料理三餐、整理家務等情，業據證人游美娟證陳綦詳（本院
        卷第七五、七六頁），從證人鉅細靡遺描述原告之細節觀之，應認證人之證
        詞為真正。況且，原告若僱請外籍監護工，依證人謝文豹所述：每月需二萬
        四千八百二十七元，核與原告自八十六年八月一日起僱請鄰人游美娟看護，
        每月支出二萬五千元之價格差距甚微，原告並無被告指陳之臨訟杜撰證明書
        之必要。且原告因此次車禍致終生需人照顧，家務亦無法親力為之，有僱請
        他人併同料理家務之必要，故原告以月薪二萬五千元僱請游美娟所為工作之
        範圍，另包含料理家務在內，核與常情無違，應可採取。
      ３再查原告於車禍當時為三十二歲七個月又二十一天（三二．六四歲），依原
        告提出之內政部公布八十三年臺閩地區之女姓平均餘命為七七．七六歲（本
        院卷第九六頁）觀之，原告尚有餘命四五．一二歲，則原告於出院後之八十
        六年八月一日（原告該時為三三．０八歲）起，尚有餘命四四．六八年有僱
        請他人看護之必要，有其依據，依每月薪資二萬五千元計算，共計增加生活
        上需要之看護費用為一千三百四十萬四千元，再按霍夫曼式計算法扣除年息
        百分之五之中間利息後為七百十四萬六千九百零八元（元以下四捨五入），
        則原告僅請求被告給付六百八十五萬三千四百七十元，為有理由。
    (四)增加生活上需要之裝置義肢費三百二十九萬六千元部分：
      １本件原告因本件事故致兩下肢遭截肢，衡諸一般常情，任何人不論自功能或
        美觀而言，均需具備雙腿，方屬正常，故原告於截肢後確有裝設義肢之必要
        ，至為灼然。又查原告於裝置台大醫院提供之義肢後，腳末端沒幾分鐘就變
        得又黑又紫，義肢的模型改變還是沒有辦法使用，後來考慮不使用台大義肢
        而到強生公司去訓練，沒有再聽到原告哀嚎的聲音等情，業據證人即曾在台
        大醫院照顧原告之看護曾薏茹到庭證述明確（本院前審卷第一一０、一一一
        頁）；復參以證人即強生公司業務經理陳錫欽結證：「因為她手有受傷，即
        使是用普通式套筒，她也沒辦法操作，中間有更換好幾次套筒，一直換到這
        次的特殊套筒才合適」、「我們公司的義肢為英國進口的，保固期間有六年
        」、「如果原告不使用義肢，因義肢有包含腳掌，會自然氧化，所以使用年
        限還是在六年」云云在卷（本院卷第一二一頁），並有原告給付強生公司義
        肢費用之統一發票在卷可稽（本院卷第三四頁），益徵：原告前曾裝置台大
        醫院及強生公司他種義肢，均無法適用，直至裝置強生公司進口之英國Endo
        lite品牌超級液壓控制膝關節義大腿及特殊不流汗吸收式套筒才適合，故原
        告據以請求此價位之強生公司義肢費用，及計算將來每六年更換義肢之增加
        生活上需要，核屬合理且必要。被告提出一肢殘障之人士於裝置義肢後搖呼
        拉圈之剪報一則（本院卷第六五頁），遽謂原告裝置義肢後應得恢復活動力
        云云，惟原告於裝置義肢後仍需他人協助，始得完成日常生活活動之情，詳
        如前述，且每人殘障程度不同，自不得相提並論，故被告所辯，亦不可採。
      ２又查原告之第一副義肢至八十九年十一月間始訓練及裝置完成，並於八十九
        年十一月十八日給付價金七十萬三千五百元予強生公司，此有統一發票一紙
        在卷足憑（本院卷第三四頁）；且據證人陳錫欽證述：「就目前而言，原告
        花費在義肢的費用每六年的費用一定高過於七十萬元三千五百元」、「從物
        價指數及研發技術而言，預估義肢的費用應該是愈來愈高」等語明確（本院
        卷第一二三、一二四頁）。按不法侵害他人之身體或健康者，對於被害人因
        此喪失或減少勞動能力或增加生活上之需要時，應負賠償責任，自應包括將
        來維持傷害後身體及健康之必需支出在內，最高法院二十二年上字第三五三
        號判例足供參照。本件原告因雙下肢殘廢，有終生裝置及定期換裝義肢之必
        要，依原告提出之內政部公布八十三年臺閩地區之女姓平均餘命為七七．七
        六歲，則原告約可活至民國一三一年四月間，參以強生公司進口之英國上開
        品牌保固期為六年據以推估，則原告除八十九年十一月間外，其後於九十五
        年十一月、一０一年十一月、一０七年十一月、一一三年十一月、一一九年
        十一月、一二五年十一月，尚有六次更換義肢之必要，依此計算，原告終生
        更換義肢之費用於扣除年息百分之五之中間利息後，原告得請求被告一次給
        付之更換義肢費合計為二百九十萬七千零二十八元  （703500+[  703500/
        (1+0.05X6)  ]  +[703500/(1+0.05X12)  ]+[703500/   (1+0.05X  18]+（
        703500/(1+0.05X24) ]+[703500/(1+0.05X30) ]+[ 703500/(1+  0.05X 36)
        =703500+541154+439688+   370263+319773+   281400+251250=   703500+
        0000000=0000000，元以下四捨五入），原告逾上開數額之請求，不應准許
        。
      ３惟查原告至八十九年十一月十八日始給付七十萬三千五百元義肢費予強生公
        司，則依民法第二百十三條之規定，原告得請求被告給付支出時即八十九年
        十一月十八日起算之法定遲延利息。至於原告餘生有更換六次義肢必要之費
        用二百二十萬三千五百二十八元部分，因已預先扣除中間利息，則依民法第
        二百二十九條第二項之規定，原告自得請求被告給付自起訴狀繕本送達翌日
        即八十六年七月二十九日起算之法定遲延利息。
  五、依上所陳，原告基於侵權行為之規定，得請求被告賠償勞動能力全部喪失之薪
      資損失三百八十四萬九千一百二十四元、已支出之看護費十六萬五千八百元、
      增加生活上需要之看護費六百八十五萬三千四百七十元、增加生活上需要之義
      肢裝置費二百九十萬七千零二十八元，合計為一千三百七十七萬五千四百二十
      二元（0000000+165800+0000000+0000000=00000000） ，及其中七十萬三千五
      百元自八十九年十一月十八日起算，其餘一千三百零七萬一千九百二十二元自
      起訴狀繕本送達翌日即八十六年七月二十九日起算之法定遲延利息。
  六、第按債權人向連帶債務人中之一人免除債務，而無消滅全部債務之意思表示者
      ，除該債務人應分擔之部分外，他債務人仍不免其責任；又僱用人賠償損害時
      ，對於為侵權行為之受僱人有求償權，為民法第二百七十六條第一項及第一百
      八十八條第三項所明定。查本件原告起訴時，請求僱用人即被告、受僱人即另
      一被告陳金田負連帶損害賠償責任，嗣於本院前審訴訟程序進行中，原告與受
      僱人陳金田成立訴訟上之和解：陳金田同意賠償原告一千六百萬元及自八十七
      年四月八日起算之法定遲延利息，原告拋棄其餘請求等語（本院前審卷第五七
      頁），惟仍續對僱用人即被告為給付之請求，應認原告並無免除被告連帶賠償
      債務之意思甚明。又因本件車禍之最終損害賠償義務人為陳金田，受僱人陳金
      田就本件事故負有賠償全部損害之責任，則原告於本件訴訟中得向被告請求賠
      償之範圍，應以前開原告與受僱人陳金田成立和解之額度一千六百萬元及自八
      十七年四月八日起算之法定遲延利息為限，原告對受僱人陳金田拋棄之請求部
      分，亦不得再向被告請求。而原告因本件事故得向被告請求賠償之本金，除本
      院前審判決之醫療費用五十二萬五千零八十七元、慰撫金二百萬元外，加上前
      述一千三百七十七萬五千四百二十二元，總計為一千六百三十萬零五百零九元
      ，已逾原告與最終損害賠償義務人陳金田和解之金額，則依前說明，被告所負
      損害賠償義務仍應以原告與陳金田和解金額為限，故扣除判決確定之醫療費用
      及慰撫金部分外，本件被告應再給付一千三百四十七萬四千九百十三元（
      00000000-0000000=00000000），及其中七十萬三千五百元自八十九年十一月
      十八日起，其餘一千二百七十七萬一千四百十三元自八十七年四月八日起，各
      至清償日止按週年利率百分之五計算之遲延利息，原告逾上開範圍之請求，為
      無理由，應予駁回。另受僱人陳金田於與原告成立訴訟上和解後，迄今未為任
      何清償，則被告自無從依民法第二百七十四條規定主張免責，附此說明。
  七、本件結論已臻明確，本院參酌其他證據認定原告之每月薪資收入，則原告另聲
      請訊問證人張秀菊，以證明至原告經營美容室消費之情形，核無必要。又兩造
      其餘攻擊防禦方法，核與結論不生影響，爰不一一論述。
丙、假執行之宣告：
    兩造分別陳明願供擔保聲請准免假執行，就原告勝訴部分，核無不合，爰分別酌
    定相當擔保金額准許之。至於原告敗訴部分，假執行之聲請失所附麗，爰併予駁
    回。
丁、據上論結：本件原告之訴為一部有理由，一部無理由，依民事訴訟法第七十九條
    但書、第三百九十條第二項、第三百九十二條，判決如主文。
中      華      民      國    九十    年      五      月      二        日
                                  民事第四庭
                                      審判長法  官  楊  豐  卿
                                            法  官  吳  光  釗
                                            法  官  林  金  吾
右正本係照原本作成。
如不服本判決，應於收受送達後二十日內向本院提出上訴書狀，其未表明上訴理由者
，應於提出上訴後二十日內向本院補提理由書狀（均須按他造當事人之人數附繕本）
上訴時應提出委任律師或具有律師資格之人之委任狀；委任有律師資格者，另應附具
律師及格證書及釋明委任人與受任人有民事訴訟法第四百六十六條之一第一項但書或
第二項（詳附註）所定關係之釋明文書影本。
中      華      民      國    九十    年      五      月      二        日
                                            書記官  張  淑  芳
附註：
民事訴訟法第四百六十六條之一（第一項、第二項）：
對於第二審判決上訴，上訴人應委任律師為訴訟代理人。但上訴人或其法定代理人具
有律師資格者，不在此限。
上訴人之配偶、三親等內之血親、二親等內之姻親，或上訴人為法人、中央或地方機
關時，其所屬專任人員具有律師資格並經法院認為適當者，亦得為第三審訴訟代理人
。


司法院資訊處製作；財團法人民間司法改革基金會備份。
